【裁判字號】    99,交聲,42
【裁判日期】    990331
【裁判案由】    違反道路交通管理處罰條例聲明異議
【裁判全文】
臺灣花蓮地方法院交通事件裁定          99年度交聲字第42號
原處分機關  交通部公路總局臺北區監理所花蓮監理站
異  議  人  甲○○
上列異議人即受處分人因違反道路交通管理處罰條例案件，對於
交通部公路總局臺北區監理所花蓮監理站民國99年2月1日花監違
字第裁44-P00000000號裁決聲明異議，本院裁定如下：
    主  文
原處分撤銷。
甲○○不罰。
    理  由
一、原處分意旨略以：本件異議人即受處分人（下稱異議人）甲
    ○○於民國99年1月12日9時5分許，駕駛車號4995-GY號自小
    客車，行經花蓮縣新城鄉○○村○○○街，因「逆向行駛」
    違規遭警攔檢，以花警交字第P00000000 號舉發違反道路交
    通管理事件通知單予以舉發。經原處分機關調查結果，認異
    議人確有前開違規事實，爰於99年2月1日填製花監違字第裁
    44-P00000000號違反道路交通管理事件裁決書，依道路交通
    管理處罰條例第45條第1 款之規定，裁處罰鍰新臺幣（下同
    ）900 元，並依第63條第1 項規定記違規點數1 點之處分等
    語。
二、本件異議意旨略以：交通號誌設立之位置於左邊，導致駕駛
    人不知如何分辨，沒依左方號誌行駛右方車道。且駕駛人確
    實不知此路段的標誌都是列在左方的，請求行政指導，但警
    員並不回應，執意要開罰單，影響人民生計及受行政指導之
    權益，爰聲明異議，請求撤銷原處分等語。
三、按汽車駕駛人，爭道行駛有下列情形之一者，處600 元以上
    1,800 元以下罰鍰：一、不按遵行之方向行駛。道路交通管
    理處罰條例第45條定有明文。標誌以豎立於行車方向之右側
    為原則，特殊情況得豎立於行車方向之左側或以懸掛方式設
    置之。此觀道路交通標誌標線號誌設置規則第16條第1 項亦
    有明文。又行為人有下列情形之一，而未嚴重危害交通安全
    、秩序或發生交通事故，且情節輕微，以不舉發為適當者，
    交通勤務警察或依法令執行交通稽查任務人員得對其施以勸
    導，免予舉發：駕駛汽車因交通管制設施設置不明確或受他
    物遮蔽，致違反該設施之指示，此為違反道路交通管理事件
    統一裁罰基準及處理細則第12條第1 項第7 款所明定。
四、經查：
(一)異議人固坦承於上開時、地違規駕駛行為，惟矢口否認有何
    未按遵行方向行駛之故意。稱係因現場交通號誌之體型、字
    體之大小、牌面之大小、懸掛之方向、設置之距離與標線之
    指示等不明確，導致其行車時無法辨識所行駛的道路為單行
    道，又嘉新村嘉南一街路口設置之「禁止汽車進入」標誌設
    於左邊，導致異議人無法辨別此標誌，是以其逆向行駛原因
    係交通標誌、標線維護、設置不當所致云云置辯。按禁制標
    誌設於距禁制事項之起點至一○○公尺間適當之地點；標誌
    以豎立於行車方向之右側為原則，特殊情況得豎立於行車方
    向之左側或以懸掛方式設置之，此觀道路交通標誌標線號誌
    設置規則第57條第5款、第16條第1項之規定自明，故道路交
    通標誌未能依上揭原則規定設置，固可改依例外之方式設置
    ，但尚非謂依例外方式設置即無使用路之駕駛人產生不明或
    誤認之虞，因此於上開以例外方式設置之道路交通標誌之情
    形下，駕駛人倘非明知而惡意違反，自不能將未依原則設置
    之瑕疵所造成不明或誤認之過失，悉由駕駛人負擔，否則即
    於行政程序法第4 條：「行政行為應受法律及一般法律原則
    之拘束。」、第8 條：「行政行為，應以誠實信用之方法為
    之，並應保護人民正當合理之信賴。」有違。而就卷附之現
    場照片觀之，該嘉新村嘉南一街路口所設置之「禁止汽車進
    入」標誌係設置於路口起始點且以懸掛方式設置於路口上方
    。然該路口呈單純之Y 字形交岔路，並無地形複雜或難以架
    設警示標誌之情事，而該路口右側又無放置足以提醒或指示
    行車方向之標示，僅於路口上方懸掛汽車禁止進入之標誌，
    異議人於行駛之際能否注意該路段之行車方向尚有可疑；參
    以該路段原先為一可雙向行駛道路，主管機關既將該道路改
    為汽車單行道，於改制後自應加強宣導，並依上開規定於路
    口右側設置明顯標誌，以避免駕駛人誤闖單行道致逆向行駛
    ，然主管機關並未依道路交通標誌標線號誌設置規則第16條
    第1項之規定，將禁止進入之標誌設置於路口右側明顯處，
    又無特殊情況致須將號誌以懸掛方式設置之必要，復未設置
    行車方向管制標誌，致異議人未能即時察覺此路段之正確行
    車方向，是上開路段交通標誌之設置確實存有瑕疵，該瑕疵
    所生之不利益自不應歸由人民承擔。
(二)另參以違反道路交通管理事件統一裁罰基準及處理細則第12
    條第7 款亦規定：「行為人有下列情形之一，而未嚴重危害
    交通安全、秩序或發生交通事故，且情節輕微，以不舉發為
    適當者，交通勤務警察或依法令執行交通稽查任務人員得對
    其施以勸導，免予舉發：…七、駕駛汽車因交通管制設施設
    置不明確或受他物遮蔽，致違反該設施之指示」，是員警於
    交通標線、標誌、號誌標示不清或容易引起誤會之地點，理
    應以主動積極預防的心態杜絕糾紛，實不宜一概以事後開罰
    的方式執行交通勤務。而主管機關於善盡道路交通標誌、標
    線及號誌之妥當設置前，即驟然課予異議人故意或過失責任
    ，亦有過苛之嫌。
五、綜上所述，原處分裁處異議人罰鍰900元，並記違規點數1點
    並非妥適，且違背上揭基本法律原則，難謂合法，異議人之
    異議，為有理由。異議人並無嚴重危害交通安全、秩序或發
    生交通事故之情事，且情節輕微，揆諸上開說明，，應由本
    院將原處分撤銷改諭知不罰。
據上論斷，依道路交通案件處理辦法第20條，裁定如主文。
中    華    民    國    99    年    3     月    31    日
                  交通法庭      法  官  沈培錚
上列正本證明與原本無異。
如對本裁定不服，應於送達後 5日內，向本院提出抗告狀（應抄
附繕本）。
中    華    民    國    99    年    3     月    31    日
                                書記官

司法院資訊處製作；財團法人民間司法改革基金會備份。
